臺灣板橋地方法院刑事判決　　　　　　　　94年度訴字第67號
公　訴　人　臺灣板橋地方法院檢察署檢察官
被　　　告　乙○○
選任辯護人　許進德律師
?????　蘇夏曦律師
被　　　告　戊○○
??????????　樓
?　　　?　庚○○
右二人共同
選任辯護人　廖年盛律師
上列被告因貪污治罪條例案件，經檢察官提起公訴（九十二年度
偵字第一三三二三號、九十三年度偵字第一八五一六號、九十三
年度偵字第一八五一七號、九十三年度偵字第一八五一八號），
本院判決如下：
    主  文
乙○○、戊○○、庚○○均無罪。
    理  由
一、公訴意旨略以：乙○○係臺北縣政府警察局蘆洲分局成州派
    出所警員，負責五股鄉警勤區並兼任該所總務，另兼辦該派
    出所八大行業查報之業務，負有取締無照營業之有女陪侍之
    卡拉ＯＫ、ＫＴＶ店之治安查察權責，為依據法令從事公務
    之人員。戊○○與庚○○自民國八十九年間起，合夥在該派
    出所轄區之五股鄉○○路○段三八巷一之三號經營「欣欣歌
    友會卡拉ＯＫ店」，惟因該店設立處所係違章之鐵皮屋，無
    法申請營業執照，且係有女服務生陪酒、伴唱之卡拉ＯＫ店
    ，戊○○、庚○○為免遭警方查報、取締，乃共同基於行賄
    之概括犯意，連續多次，以「加菜金」名義行賄成州派出所
    新臺幣（下同）一萬元至一萬五千元不等，交與成州派出所
    之總務乙○○（阿建），以求免遭取締。而該卡拉ＯＫ因而
    違法營業長達四年多，僅於九十二年九月遭通報以「無照營
    業」罰金三萬元，除無持續處分罰款外，且迄未遭斷水斷電
    、勒令停業之處分。總計自八十九年一月迄九十三年六月止
    ，共計支付十三萬五千元予乙○○，皆由戊○○、庚○○向
    會計丁○○領取後，以現金親送至該派出所由警員總務乙○○收受，戊○○並以公、紅包載於該店帳冊，其中九十三年
    六月間端午節前夕，戊○○即向店內現任會計丁○○索取現
    金一萬元，並陪同庚○○至該所，由庚○○進入成州派出所
    ，將該筆賄款交乙○○收受等語，因認被告乙○○涉犯貪污
    治罪條例第四條第一項第五款之對於違背職務收受賄賂罪嫌
    ，而被告戊○○、庚○○則涉犯同條例第十一條第一項之行
    賄罪嫌。
二、按犯罪事實應依證據認定之，無證據不得認定其犯罪事實；
    不能證明被告犯罪者，應諭知無罪之判決，刑事訴訟法第一
    百五十四條第二項、第三百零一條第一項分別定有明文。又
    刑事訴訟上證明之資料，無論其為直接證據或間接證據，均
    須達於通常一般人均不致於有所懷疑，而得確信其為真實之
    程度，始得據為有罪之認定，若其關於被告是否犯罪之證明
    未能達此程度，而有合理性懷疑之存在，致使無從形成有罪
    之確信，根據「罪證有疑，利於被告」之證據法則，即不得
    遽為不利被告之認定，其以情況證據（即間接證據）斷罪時
    ，尤須基於該證據在直接關係上所可證明之他項情況事實，
    本乎推理作用足以確證被告有罪，方為合法，不得徒憑主觀
    上之推想，將一般經驗上有利被告之其他合理情況逕予排除
    ，此觀諸最高法院七十六年台上字第四九八六號、三十二年
    上字六七號判例意旨亦甚明顯。
三、本案公訴人認被告乙○○涉犯貪污治罪條例第四條第一項第
    五款之對於違背職務收受賄賂罪嫌，而被告戊○○、庚○○
    則涉犯同條例第十一條第一項之行賄罪嫌，係以：(一)被告乙○○930729調查供詞、(二)被告庚○○930728調查供詞、(三)證
    人丁○○930714調查證詞、(四)欣欣歌友會自八十九年二月至
    九十三年六月帳冊一本、戊○○之帳冊一本、對帳單四份、
    名片四張、電話本一本、現金帳冊七本、簽帳單三張、(五)欣
    欣卡拉ＯＫ行賄統計表一份（以上參見臺灣板橋地方法院檢
    察署檢察官九十四年度蒞字第七五三號補充理由書第四、五
    頁，即本院卷(三)第五十頁反面至五一頁）、(六)被告戊○○之
    供詞（此為起訴書證據清單所列）等，為其主要論據，然訊
    之被告三人均堅決否認有何收賄或行賄犯行，被告乙○○略
    辯稱：伊不認識戊○○及庚○○，亦未曾收受該二人所交付
    之任何金錢或物品等語，其辯護人許進德律師補充辯稱：成
    州派出所在編制上並無「總務」一職，雖有負責俗稱總務工
    作的人，但從八十九年至九十三年六月止，亦有許多員警擔
    任此職務，起訴書記載被告乙○○自八十九年起即連續收取
    賄賂，與實情不符等語；被告戊○○略辯稱：伊不認識乙○○，在調查局時是調查員用筆寫乙○○的名字叫伊配合講出
    這個名字的；伊為欣欣歌友會之經理，老闆庚○○雖曾向伊
    拿錢說是要給派出所的加菜金，並曾於九十三年端午節前後
    向伊拿了一萬元，但伊不知庚○○是否真的有將錢交給乙○○或其他成州派出所的人員等語，被告庚○○略辯稱：伊不
    認識乙○○，也不知道他在派出所內擔任何職，更未曾以每
    月交付一萬元至一萬五千元給乙○○或其他成州派出所的人
    員。伊雖曾於九十三年端午節前後向戊○○拿一萬元，並跟
    戊○○說是要拿去給派出所的，但伊當時並沒有說這是加菜
    金，實際上也沒有將錢交給乙○○等語，被告戊○○及庚○○之辯護人廖年盛律師補充辯稱：戊○○係聽從老闆庚○○
    之指示將錢交予庚○○，其本身並無行賄之意思，而庚○○
    只是假藉行賄的名義透過戊○○支用欣欣歌友會的款項，實
    際上並未交付賄賂予乙○○或成州派出所的任何人等語。經
    查：
    (一)被告庚○○於調查員詢問時供稱：「我從八十九年一、二
      月擔任欣欣歌友會的店長開始，就以要致贈加菜金給成州
      派出所的名義，按三節（農曆年、端午、中秋）向戊○○
      或丁○○索取一萬元至一萬五千元不等的現金，但我拿了
      錢之後，並沒有實際拿給成州派出所當加菜金，而是我自
      己私吞」「一直到九十二年間，因戊○○懷疑我私吞前述
      款項，我就找戊○○陪我去成州派出所送端午節加菜金，
      當天到了成州派出所外的受玄宮廟口時，因為我在受玄宮
      擔任乩童，認識宮主林珠銘，就先在廟裡找林珠銘泡茶聊
      天，並當著戊○○的面，在廟裡拜拜的桌子下找到一只紅
      包袋，並將一萬元裝進去，席間我就向戊○○表示要去成
      州派出所找該所總務綽號『阿建』（台語音，姓名我不清
      楚），將戊○○留在受玄宮與林珠銘繼續泡茶聊天，自己
      一個人進去派出所，我進去後問值勤台的員警黃主管（姓
      名我不清楚）在不在，值勤台的員警回答我黃主管公出，
      我就直接到派出所的洗手間，將紅包與現金分開放在不同
      口袋，上完廁所後就離開派出所，並沒有將錢交給任何警
      員」「（你如何認識成州派出所總務『阿建』？交往關係
      為何？）因為成州派出所警員時常會到受玄宮拜拜，成州
      派出所總務『阿建』也常去，我是在受玄宮聊天時認識他
      ，我和他平常只有點頭之交而已」「（事後戊○○到底知
      不知道你私吞前述款項？）一直到九十三年七月十四日戊○○接受貴組調查後回去質問我，我剛開始還騙他有將錢
      送給派出所，事隔幾天後，我才將實情告訴他」「（戊○○知情後反應為何？）他很生氣，並叫我不要再管理店裡
      的事，但我向他表示我是大股東，怎麼可以不管店裡的事
      ，他又責怪我做得太過份，我自己覺得理虧，就沒有多說
      什麼」（本院卷(一)第一四六頁）等語，核與其於本院準備
      期日、審判期日所言及所證內容相符，經公訴人引為證據
      後，辯護人亦均對其證據能力表示無意見，且經本院勘驗
      庚○○在調查局接受詢問時所錄製之部分錄音光碟後，其
      錄音並未中斷，亦無按照筆錄回答等不自然之情形，筆錄
      內容雖非逐字紀錄，但與錄音內容仍大致相符，有本院勘
      驗筆錄附卷可稽（見本院卷(二)第一六七至一七七頁），因
      認此項筆錄作為證據核屬適當，依據刑事訴訟法第一百五
      十九條之二反面解釋及第一百五十九條之五第一項，應具
      有證據能力。又其固不諱言曾假藉要致贈派出所加菜金之
      名義向戊○○或其他店內會計人員拿取現金，但始終否認
      已實際將錢交予被告乙○○或其他成州派出所之人員，此
      核與被告戊○○於調查員詢問、檢察官偵訊、本院準備期
      日及審理時均供稱並未親眼看到庚○○交付金錢給乙○○
      或其他派出所人員（其筆錄內容詳見後段），被告乙○○
      亦否認曾收受庚○○所交付之任何金錢或物品，另證人即
      曾任成州派出所俗稱「總務」一職之辛○○、丙○○也均
      具結證稱不認識戊○○及庚○○，且未向其收取任何金錢
      等語（證人鄭瑞哲部分見本院(三)第一一三、一一四頁；證
      人丙○○部分見本院卷(三)第一一七、一一八頁）相符，此
      外復查無其他證據可以證明被告庚○○確實已經將錢交予
      乙○○或其他成州派出所之警員，即無從單由被告庚○○
      供稱其曾以要致贈派出所加菜金為由向戊○○或其他店內
      會計人員拿取現金，即推論庚○○確已遂行行求、期約或
      交付賄賂，及乙○○確已遂行要求、期約或收受賄賂犯行
      。
    (二)被告戊○○於調查員詢問時供稱：「（提示九十三年七月
      十四日戊○○扣押物編號001 總帳冊一冊，所示扣押物內
      記載何意？）該紀錄除第十七頁「89年9 月公30000 」、
      第四十二頁「90年7 月紅包15000 」、第八十二頁「92年
      3 月公15000 」及第九十四頁「92年9 月罰金30000 」四
      筆金額外，其餘的都是本店定期給成州派出所新臺幣一萬
      元或一萬五千元的加菜金」「（前述定期給予成州派出所
      一萬至一萬五千元的加菜金，係如何交付？）該加菜金都
      是由本店的負責人庚○○拿著現金，至成州派出所交給該
      所的總務乙○○」「（為何欣欣卡拉ＯＫ歌友會要定期交
      付一萬至一萬五千元給成州派出所？）要問庚○○才知道
      」「（你是否曾與庚○○前往成州派出所交付賄款？）有
      的，上個月我曾陪同庚○○前往成州派出所，庚○○將公
      關費一萬元裝在紅包袋內，進入成州派出所給警員，我則
      在派出所門口附近的受玄宮廟口等他，等他出來時紅包袋
      就已經沒有手上了」「（前述一萬元由何人支應？）是由
      本店會計丁○○拿店裡的現金交給庚○○的」等語（見第
      一三三二三號偵字卷(一)第一七八頁），於檢察官訊問時則
      稱：「（調查局所查扣之簽帳單及帳冊所記載之公費，所
      指為何？）簽帳單所記是指己○○到店內消費由公司股東
      陳春金招待，帳單上所記載之『公』是指每逢三節送到成
      州派出所的加菜金，有的是公司的開銷，會計也是記『公
      』」「（加菜金如何交給成州派出所？）由負責人庚○○
      交給成州派出所的總務乙○○」「（你本人有無去送過加
      菜金？）上個月端午節前幾天，我有陪庚○○拿一個一萬
      元的紅包去成州派出所，我在派出所附近等他，他從派出
      所出來時，手上就沒有紅包了」「（你為何知道庚○○將
      錢拿給乙○○？）是他告訴我的」（見第一三三二三號偵
      字卷(一)第二０八、二０九頁），於本院準備係稱：「我並
      沒有每月交付一萬至一萬五千元給乙○○，我也不知道庚○○是否有交付上述金額給乙○○．．．九十三年六月間
      端午節前後，我有向丁○○拿一萬元現金，我拿該現金之
      目的，是庚○○說他人在受玄宮，說叫我拿一萬元過去，
      他說要給加菜金，他說要給派出所，但是沒有說要給派出
      所何人，他說節日要慰勞警察辛苦，並沒有其他公務機關
      ，我也不知道為何只有給成州派出所」（本院卷(一)第九一
      頁），其就庚○○係向伊稱要拿錢給派出所當加菜金，並
      曾於九十三年端午節前後將一萬元交予庚○○，惟不知庚○○是否確已交付款項給成州派出所警員等情，前後供述
      並無不一，依據刑事訴訟法第一百五十九條之二反面解釋
      ，其於調查員詢問時所言並非當然無證據能力。又辯護人
      蘇夏曦律師雖主張被告戊○○於調查詢問及檢察官訊問時
      均未經具結，故無證據能力，然戊○○當時係以被告身分
      應訊，本無具結之問題，另所言雖有涉及被告乙○○之部
      分，然因其於本院審理時以恐因陳述致自己受刑事處罰為
      由拒絕作證，故亦無法藉由交互詰問來確認此部分陳述是
      否屬實。但由其所陳述者，僅係伊主觀上認知該金錢是要
      交給乙○○，而未陳稱該金錢已經交給乙○○，對照被告
      庚○○所言，縱然被告戊○○主觀上認為係要與庚○○共
      同行賄成州派出所警員，然因無證據證明庚○○已經著手
      行求、期約甚至交付賄賂之行為，而行賄罪僅就既遂及未
      遂設有處罰，並未罰及預備犯，故其所為亦難以行賄罪相
      繩。況經本院先後二次勘驗戊○○於調查員詢問時之錄音
      帶後，確認戊○○固曾於詢問過程中講出「乙○○」等字
      ，但在陳述過程中有遲疑、語帶保留之情形，有本院勘驗
      筆錄二份在卷可參（見本院卷(二)第一六五至一六七頁、本
      院卷(三)第一二八頁），是被告戊○○辯稱：伊不認識乙○○，在調查局時是調查員用筆寫乙○○的名字叫我配合講
      出這個名字的等語，即非顯屬無稽，其是否確有行賄「乙○○」之認識，亦堪質疑。
    (三)證人丁○○於調查員詢問時係稱：「（九十三年六月間，
      戊○○有無向你支領欣欣卡拉ＯＫ歌友會營業現金一萬元
      ，如何支領？）有的，我記得今年端午節（六月二十二日
      ）前後，戊○○向我表示店裡要用錢，在家裡向我拿現金
      一萬元，我就從店裡當日的營業收入拿出一萬元現金交給
      戊○○」「（前述一萬元作何用途？）戊○○只跟我說要
      給管區警員，我也就沒有多問」「（戊○○除了九十三年
      六月向你拿一萬元外，之前有無曾經向你拿過錢支付予警
      方人員？）戊○○要用錢通常會自己去提領，九十三年六
      月那次，是他身上剛好沒錢才會向我拿錢，所以除了這次
      之外，他沒有跟我拿過錢」「（戊○○稱你每月都有將店
      裡一萬至一萬五千元的現金交給庚○○，行賄成州派出所
      ，是否如此？）我是在今（93）年元月起才管理店裡的現
      金，除了六月間有交給戊○○一筆一萬元現金外，就沒有
      支付給戊○○或庚○○任何款項，至於我接管現金之前，
      有無交付款項給戊○○或庚○○，要問員工吳亭縈才知道
      」（第一三三二三號偵字卷(二)第二、三頁），嗣於本院審
      理時則具結證稱：「（卡拉ＯＫ記帳是誰在記載？）是之
      前一個小姐他叫吳亭縈」「（帳冊都是吳小姐記載？）之
      前我不知道，但是我到之後，都是吳小姐在記載」「（你
      有無記過帳？）有。我學商，但是我在欣欣卡拉ＯＫ都沒
      有記過帳」「（為何你在調查局說九十三年一月時就開始
      管理店內現金？）我收錢之後，有時候會把錢拿給店內的
      小姐去用，我並沒有記帳，我只是收錢」「（九十三年六
      月間戊○○是否有跟你拿過一萬元？）是」「（在何處拿
      ？）在五股鄉○○路○段五七七巷四八號四樓」「（戊○○有無說用途為何？）沒有，他只有說你身上有錢嗎，我
      說昨天有收入」「（你之前為何在調查局說那筆錢是要給
      管區？）那是調查人員說的話，我實際上並未這樣講」「
      當時是調查人員跟我說為何戊○○說有拿錢要給警員當加
      菜金，他問我為何會這樣，我跟調查員說我不知道，我說
      如果戊○○有說，那就是這樣。事實上戊○○也沒有跟我
      講」「（之前拿給戊○○一萬元是你自己的錢還是公款？
      ）是那天營業額收入，當時我還放在身上」「（既然戊○○是經理，他可以未經老闆同意隨便拿錢嗎？）他說是老
      闆庚○○要拿的」「（他有無說庚○○為何要拿？）沒有
      」等語（見本院卷(三)第一０四至一一０頁），經比較其前
      後所言，就其曾於九十三年端午節前後，因戊○○稱庚○○要一萬元，故在家中交付一萬元予戊○○乙節，前後所
      述相互一致，依據刑事訴訟法第一百五十九條之二反面解
      釋，其於調查員詢問時所言並非當然無證據能力。又辯護
      人蘇夏曦律師雖主張證人丁○○在調查員詢問時未經具結
      ，然刑事訴訟法本無規定在調查員詢問之程序須令其具結
      ，即非刑事訴訟法第一百五十八條之三所規定之「依法應
      具結而未具結」之情形，故其所言應具證據能力。另就證
      人丁○○於本院審理時改稱戊○○於向伊拿錢當時並未說
      是要給管區員警之加菜金部分，前後雖有不一，然縱其於
      調查員詢問時所言為真，亦僅能證明戊○○曾出此言，而
      無法進一步推論庚○○已經著手行求、期約甚至交付賄賂
      之行為。
    (四)查被告乙○○始終堅稱並不認識戊○○及庚○○，亦未收
      取渠二人所交付之任何金錢或財物，而扣案之總帳帳冊中
      ，縱有出現項目載為「公」之金額，另被告戊○○亦供稱
      記載此種帳目者，有一部份就是表示給派出所的加菜金，
      然對照被告戊○○主觀上始終認為被告庚○○有拿錢給派
      出所員警之客觀情狀，此帳冊之記載至多僅能認為曾有該
      筆金額支出，而不能作為被告庚○○確實已經著手行求、
      期約或交付賄賂之直接證據。至於其他扣案之簽帳單三張
      、對帳單四份、名片四張、電話本一本及現金帳冊七本等
      物，亦均不能直接證明被告庚○○確實已經著手對乙○○
      或其他公務員行求、期約或交付賄賂，而欣欣卡拉ＯＫ行
      賄統計表更只是調查員依據前揭總帳帳冊及戊○○之陳述
      所整理之表格，根本不具證據能力及價值。
    (五)公訴人雖認定被告戊○○及乙○○交付賄款之目的，是為
      求免遭取締，而該卡拉ＯＫ因而違法營業長達四年多，僅
      於九十二年九月遭通報以「無照營業」罰金三萬元，除無
      持續處分罰款外，且迄未遭斷水斷電、勒令停業之處分等
      情，然經本院函詢臺北縣政府欣欣卡拉ＯＫ遭取締之情形
      ，該店自八十九年一月二十七日起至九十三年十一月十一
      日止，共遭臺北縣政府自行或會同轄區員警聯合稽查十二
      次，除九十年十月五日因大門深鎖而無查處動作外，其餘
      十一次均有處以命令停業或罰鍰之處分，有臺北縣政府九
      十四年三月十一日北府建商字第0940127613號函及所附臺
      北縣政府對視聽歌唱等八種行業、電子遊戲場業及資訊休
      閒業管理管制卡及各次稽查之相關函文、臨檢紀錄表、調
      查筆錄附卷可稽（本院卷(一)第二三九至二八四頁），經再
      以相同事項函詢臺北縣政府警察局蘆洲分局，亦函覆稱該
      分局曾於九十一年五月二十三日及九十二年十一月十九日
      對欣欣歌友會卡拉ＯＫ進行臨檢，有該分局九十四年三月
      二十二日北縣蘆警督字第0940007396號函及所附呈報單、
      函文、切結書、臨檢紀錄表、調查筆錄等附卷可查（本院
      卷(一)第二八六至三０五頁），均與公訴人前揭認定有所不
      符，附此說明。
四、綜上事證，就被告乙○○涉犯貪污治罪條例第四條第一項第
    五款之對於違背職務收受賄賂罪嫌，及被告戊○○、庚○○
    所涉犯同條例第十一條第一項之行賄罪嫌，均未達於通常一
    般之人均不致有所懷疑而得確信其為真實之程度，復查無其
    他積極證據足證被告確實有此等犯行，本院即無從單憑前開
    公訴人所引用之證據方法，而形成有罪之確信。根據「罪證
    有疑，利於被告」之證據法則，及前引規定與判例意旨，因
    不能證明被告犯罪，即應依法諭知被告三人無罪之判決。
據上論斷，應依刑事訴訟法第三百零一條第一項，判決如主文。
本案經檢察官甲○○到庭執行職務
中　　華　　民　　國　　94　　年　　11　　月　　24　　日
                  刑事第八庭  審判長法  官   潘  翠  雪
                                    法?官   王  士  珮
                                    法　官   楊  明  佳
上列正本證明與原本無異。
如不服本判決，應於判決送達後十日內向本院提出上訴狀（應附
繕本），上訴於臺灣高等法院。
                                    書記官   黃  炎  煌
中　　華　　民　　國　　94　　年　　11　　月　　24　　日
